【裁判字號】    92,上訴,331
【裁判日期】    920829
【裁判案由】    貪污治罪條例等
【裁判全文】
臺灣高等法院刑事判決                            九十二年度上訴字第三三一號
    上  訴  人
    即  被  告  丙○○
    指定辯護人  本院公設辯護人  乙○○
    上  訴  人
    即  被  告  甲○○
    選任辯護人  徐揆智  律師
                陳怡如  律師
右上訴人因貪污治罪條例等案件，不服臺灣臺北地方法院九十年度訴字第一二六六號
，中華民國九十一年十二月十三日第一審判決（起訴案號：臺灣臺北地方法院檢察署
九十年度偵字第一九六八八號），提起上訴，本院判決如左：
    主  文
上訴駁回。
甲○○緩刑年。
    事  實
一、丙○○、甲○○原係台北市政府警察局中正第二分局南昌路派出所（以下簡稱南
    昌派出所）之警員，依法行使協助偵查犯罪之職權，均為依據法令從事公務之人
    員。緣丙○○於民國（下同）九十年三月十二日八時，因民眾陳奕宏遭擄車勒贖
    而報警偵辦，經陳奕宏表示業與嫌犯約定於同日十三時許交付贖款，而將該狀況
    報告南昌派出所主管柯朝陽，由主管柯朝陽指定其與甲○○二人共同處理該案件
    ，旋於同日十三時許，由丙○○駕駛其所有之自用小客車搭載甲○○及陳奕宏，
    至事先與李天池（經原審八十九年訴字第一二七一號案件審理）、丁○○（業經
    原審九十年度訴字第一０六一號及本院九十一年度上訴字第一九○○號判決無罪
    在案）等擄車勒贖集團約定之台北縣板橋市舊火車站前，俟丁○○出現欲取贖金
    新台幣（下同）六萬元（起訴書誤載為三萬元）之際，而為埋伏之丙○○及甲○○所當場緝獲，旋由丁○○帶同丙○○、甲○○、陳奕宏三人至台北縣板橋市○○路體育館旁，欲取回陳奕宏所租用之車號為ＧＧ─三三三二號之小客車，而丙○○竟意圖為自己不法之所有，先將依法逮捕之丁○○交由甲○○於其所有之自
    小客車內加以看管，並利用陪同陳奕宏前往取車之職務上機會，在陳奕宏所租用
    之上開車輛內，向陳奕宏佯稱由其交付贖金三萬元用以交付丁○○追查嫌犯云云
    ，使陳奕宏陷於錯誤而交付現金三萬元予丙○○，隨即駕車離去，丙○○於取得
    上開款項後即走回甲○○及丁○○所在之自小客車內，其為掩飾上開收取款項之
    行為，明知丁○○為職務上依法逮捕之人，竟基於縱放丁○○之故意，至車旁要
    求丁○○一人下車，並與丁○○至車後交談即任其離去而縱放之，迨甲○○發覺
    上情即質問丙○○並下車尋找，迄於同日十九時許，由丙○○駕車返回南昌派出
    所，因未能尋獲嫌犯丁○○，其二人為掩飾上開嫌犯脫逃情事，明知嫌犯丁○○
    業已脫逃，竟共同基於將不實事項登載於公文書之犯意聯絡，推由甲○○於職務
    上所製作之員警辦案工作日誌簿上虛偽記載：「於上時市民陳奕松（應為「宏」
    之誤）自小客車遭人侵占，經前往板橋埋伏預約地點，未發現歹徒出現，無事故
    」等語，足以生損害於警察機關追訴犯罪之正確性及陳奕宏，迨至同年五月間，
    由台灣台北地方法院檢察署檢察官偵辦上開擄車勒贖案件，因傳喚陳奕宏到庭作
    證，始查知上情。
二、案經台北市政府警察局移送及台灣台北地方法院檢察署檢察官自動檢舉偵查起訴
    。
    理  由
一、訊據上訴人即被告丙○○固不否認有於前揭時地自被害人陳奕宏處收取現金三萬
    元之事實，而上訴人即被告甲○○及丙○○亦不否認丁○○確於上開時地脫逃及
    於辦案工作日誌簿上為前開內容之記載，然均矢口否認有何公訴意旨所稱之上開
    犯行，被告丙○○辯稱：當日係由被害人陳奕宏主動交付該筆款項以供追查，且
    其並未縱放丁○○云云，被告甲○○則辯稱：其並不知丁○○為嫌疑犯云云。經
    查：
（一）被告丙○○所涉利用職務上機會詐取財物及脫逃犯行，業據同案被告甲○○於
      九十年七月二十五日警訊中供稱：「（問：本案丁○○出面後為何未加以逮捕
      帶回偵辦？）我有逮捕他，且跟丙○○講：我堅決要帶回所偵辦，因當時看到
      車子後，丙○○要陳奕宏下車，要我待在車上看住鐘嫌，丙○○與陳奕宏在陳
      奕宏車上，過了十分鐘回來，對我說：陳先生要趕回部隊，他先走。又敲門叫
      嫌犯下車，我在車內，渠等在車後談了一會，約三至五分鐘後，丙○○一人獨
      自回到車內，我說：嫌犯呢？他說：嫌犯趁他閃車時跑掉了。我說：你怎麼讓
      他跑了，我回去很難跟主管交待。他說：嫌犯跑掉了車子很多追不到。後來我
      們即回派出所。」等語在卷，復經證人丁○○於九十年七月十六日警訊中證稱
      ：「（問：你何時離開？離開時員警對你說什麼？）陳奕宏開車離開後，約十
      餘分後我亦離開；要離開時，我問員警這個狀況怎麼辦？員警回答，要我最好
      換電話、搬家，因為當初跟李天池講我已收到錢，怕幕後集團認為我黑吃黑，
      對我不利，所以警察那樣提醒我。」等語在卷，核與證人陳奕宏於九十年七月
      二日警訊中證稱：「（問：你當時有無交付款項？多少錢？交付予誰？何時？
      因何交付？在何地？）當日十五時餘，我拿到車後，坐在租車內，開車載我們
      至板橋之警察，坐到車內，跟我表示丁○○亦為受害者，但已告訴李天池已拿
      到錢，看我能拿多少錢予鐘某，因為他還要從鐘某身上調查李嫌，我遂拿三萬
      元給該名警察。」等語相符。
（二）被告丙○○所稱嫌犯丁○○係自行脫逃乙節，業經證人丁○○於原審及本院否
      認在卷，其於本院調查中一再堅稱：「我沒有跑掉，是警察放我走的」、「我
      不可能趁他們不注意的時候跑掉，而且我沒有被警察抓的經驗，我已經很緊張
      了，我怎麼會偷跑，是他們叫我走我才走的」、「之前偵查庭，他們有在庭外
      要我配合他們說，說是我趁他們不注意就自己偷跑了，我剛開始有配合，後來
      被檢察官識破，我才改口」、「如果我要逃跑，我怎麼會留住址、
      話給他們，我不可能逃跑，是他們叫我離開的」（見本院九十二年六月二十七
      日訊問筆錄）；參以，被告丙○○於本院審理時自承：伊與丁○○在談，他的
      筆錄伊可以做好一點，對他可以從輕，可以讓他比較沒有事云云，又據被告丙○○於九十年七月二十四日警訊中供稱：「（問：你如何處置這三萬元？三萬
      元目前在何處？）我叫丁○○下車並表示這三萬元讓你搬家，回去後把機子換
      掉，他跟我搖手就跑掉了，三萬元目前在我這裡。」等語，則被告丙○○既然
      對丁○○態度溫和，應允從寬及對丁○○有利的方向處理，且表示要給丁○○
      三萬元讓伊搬家，如此優惠的處理方式，以丁○○向無被警察抓的經驗，應感
      謝及配合警方之不及，且又已留下住址、
      之可能，在此情況下，丁○○豈有放著三萬元不拿又冒著當街被追捕之風險而
      逃跑之理，徵諸被告丙○○於原審九十一年四月十六日調查中自承查獲當日確
      有留下丁○○之年籍資料及聯絡方式等情，益足見證人丁○○自無於該時地脫
      逃之必要；是其所稱：伊沒有跑掉，是警察放伊走的，當屬實情，可以採信，
      被告丙○○辯稱未縱放人犯云云，要屬畏罪卸責之詞，委無可取。再者，丁○○係出面取贖之人，不論其幕後是否另有主謀，丁○○之供詞是否可以採信，
      均有待查證，其涉嫌重大至為明顯，豈有僅憑丁○○片面之詞，即認其非共犯
      ，或未涉刑責，而可絲毫不予調查逕予飭回之理？即被告丙○○於警訊中亦自
      承應逮捕丁○○歸案等情，其就證人丁○○係屬其職務上依法應逮捕之人乙節
      尚難推諉不知，茲被告丙○○明知丁○○為依法應逮捕之人，無正當理由任令
      其離去，自難謂無縱放人犯之行為。
（三）又被告丙○○雖稱該筆款項係由被害人陳奕宏主動交付以供追查嫌犯云云，然
      證人陳奕宏於原審九十一年四月十六日調查中證稱：「（問：為何要提供三萬
      元去釣詐騙集團？）是丙○○問我要不要提供這筆錢去釣詐騙集團出來，他說
      他要從丁○○那邊把李天池集團引出來，他問我是否有意願提供這筆錢讓他去
      釣他們出來，我就說我拿出三萬元並說我只能提供這些錢讓他去釣他們。」等
      語在卷，而被害人陳奕宏既於當日業已取回被勒贖之車輛，執行公務之警員豈
      有叫被害人再交付贖金之理，而被害人也無義務配合警員之無理要求，是被害
      人陳奕宏洵無主動提供該筆款項追查嫌犯之必要，被告丙○○辯稱當日係由被
      害人陳奕宏主動交付該筆款項以供追查云云，核無可採。又被告丙○○於原審
      九十一年四月十六日調查中時自承當日丁○○前往收取之款項為六萬元等情，
      顯無以被害人陳奕宏所交付之三萬元調查嫌犯之可能，參諸被告丙○○迄於九
      十年七月二十四日警訊時均未曾向其主管報告該筆款項之事，且未將該筆款項
      交還被害人陳奕宏等情，足見被告丙○○確有利用職務上機會施用詐術詐取財
      物之行為。又被告丙○○雖稱其事後因無法聯絡被害人陳奕宏而未能交還該筆
      款項等語，然證人陳奕宏於原審同日調查中亦證稱：「（問：大概何時打電話
      給丙○○問有無捉到李天池？）大概一個禮拜後打電話給丙○○。」、「（問
      ：打電話給丙○○之前，有無接到丙○○或自稱其親友的人，打電話給你說要
      還款？）無。」等語，徵諸證人陳奕宏於九十年七月二日警訊中證稱：「（問
      ：開車之警察向你要款項之理由為何？事後如何處理這三萬元？事後有無通知
      你到案或告知結果？）該警察表示丁○○亦為受害者，且已告訴李天池已拿到
      錢，為了要從鐘某身上調查李天池，希望我拿出乙筆錢給丁○○，我遂拿出三
      萬塊給警察轉交，事後警察如何處理這三萬元我並不清楚；本案發生後該警察
      並未通知我到案說明或告知結果；惟我曾於事後一個禮拜電該員警手機（拿錢
      者）問：有無緝獲李嫌，該員警表示李嫌曾回電惟奚落警方捉不到他，若有進
      一步消息會通知我，惟均無下文。」等語，是被告丙○○若欲返還該筆款項當
      能於被害人陳奕宏來電時加以告知，乃竟無一言片語提及要還款之事，足見其
      上開辯解因無法聯絡被害人陳奕宏而未能交還該筆款項云云，要屬事後卸責之
      詞，不足採信。
（四）又被告甲○○於其職務上所製作之辦案工作日誌簿上記載前揭內容，業經其自
      承在卷，且有卷附之員警辦案工作日誌簿影本在卷可稽；而被告甲○○於九十
      年七月二十五日警訊中供稱：「（問：有無將本案實情報告主管？主管有無主
      動問及本案？）丙○○要我簡單向主管報告，報告工作紀錄。」、「（問：有
      無其他意見？）本案我完全不明瞭，嫌犯跑掉我也無法掌控，當時我曾指責丙○○為何讓他跑掉，丙○○簡單跟我說要繼續追查，所以本案我算被矇在鼓裡
      。」等語，足見被告甲○○就丁○○係屬其職務上依法應逮捕之人乙節尚難推
      諉不知；又被告丙○○及甲○○均不否認當日證人丁○○確有脫逃之事實，是
      其二人明知嫌犯丁○○脫逃之事實，竟於辦案工作日誌簿上為「未發現歹徒出
      現」之記載，核與實情不符，自難謂無登載不實之行為；況丁○○係出面取贖
      之人，不論其幕後是否另有主謀，丁○○之供詞是否可以採信，均有待查證，
      其涉嫌重大至為明顯，豈有僅憑丁○○片面之詞，即認其非共犯或非歹徒，已
      如前述，是被告等身為警員，未經任何偵訊即逕自認出面取贖之人非歹徒，自
      不符情理，被告丙○○固有縱放之意，被告甲○○雖不知縱放之情，但其明知
      現場已有出面取贖之「歹徒」出現，乃仍附合丙○○而於辦案工作日誌簿上偽
      稱「未發現歹徒出現」，自有登載不實而偽造文書之故意，是被告甲○○上開
      所辯，亦屬事後卸責之詞，尚不足採。又被告丙○○於九十年七月二十四日警
      訊中供稱：「（問：本案後續偵辦情形？有無向上級反應處理情形？有無工作
      紀錄？主管是否知悉？）無後續偵辦狀況，返所後曾跟主管報告沒有捉到嫌犯
      ，車子找到了，有製作工作紀錄，工作紀錄同報告主管內容。」等語，參諸同
      案被告甲○○於九十年七月二十五日警訊中供稱：「（問：本案返所後有無填
      寫工作紀錄？由誰登錄？登錄內容？）丙○○叫我登錄工作紀錄並表示車子找
      到，並未發現嫌犯，如此簡單登錄。」等語，亦足見被告丙○○與甲○○就上
      開登載不實之行為確有犯意聯絡及行為分擔。
    綜上，本件事證明確，被告等犯行均堪認定，應予依法論科。
二、被告丙○○及甲○○原係台北市政府警察局中正第二分局南昌路派出所警員，依
    法行使協助偵查犯罪之職權，均為依據法令從事公務之人員。核被告丙○○所為
    ，係犯貪污治罪條例第五條第一項第二款之利用職務上機會詐取財物罪、刑法第
    一百六十三條第一項之脫逃罪及刑法第二百十三條之公務員登載不實罪；另被告
    甲○○所為，係犯刑法第二百十三條之公務員登載不實罪。又被告丙○○與甲○○間，就上開公務員登載不實之犯行，有犯意聯絡及行為分擔，為共同正犯。公
    訴意旨雖未敘明被告丙○○及甲○○涉有刑法第二百十三條之公務員登載不實罪
    嫌，然此部分犯罪事實業於起訴書內載明，且經檢察官於原審審理時當庭補充該
    論罪法條，自得加以審究。又被告丙○○所犯上開三罪間，有方法結果之牽連關
    係，為牽連犯，依刑法第五十五條之規定，應從一重之利用職務上機會詐取財物
    罪處斷。又被告丙○○所為上開利用職務上之機會詐取財物之行為，其所得財物
    為三萬元，應依貪污治罪條例第十二條第一項之規定，減輕其刑。
三、原審以被告犯罪明確，同此事實認定，而適用貪污治罪條例第二條前段、第五條
    第一項第二款、第十條第一項、第二項、第十二條第一項、第十七條、第十九條
    ，刑法第十一條前段、第二十八條、第一百六十三條第一項、第二百十三條、第
    五十五條、第三十七條第二項，並審酌被告丙○○為圖一己私利，利用職務上之
    機會，縱放其職務上應逮捕之人，並向被害人陳奕宏詐取財物，復為掩飾上開犯
    行，而於職務上所登載之辦案工作日誌簿為不實之記載，足以損害於警察機關追
    訴犯罪之正確性及被害人陳奕宏，嚴重影響國家公務員之廉能形象，而被告甲○○係圖卸免人犯脫逃之責任始虛偽填載辦案工作日誌簿，然渠等於犯後猶狡詞卸
    責，不知悔改，及其二人之品行、犯罪動機、目的、手段、所生危害及所得利益
    等一切情狀，對被告丙○○量處有期徒刑陸年，甲○○處有期徒刑壹年陸月；並
    就被告丙○○所涉詐取財物之行為，依貪污治罪條例第十七條之規定，併予宣告
    褫奪公權三年。又就被告丙○○利用職務上機會所詐得之財物三萬元，依貪污治
    罪條例第十條第一項、第二項規定，應予追繳並發還被害人陳奕宏，如全部或一
    部無法追繳時，應以其財產抵償之。復說明：公訴意旨另以被告等縱放丁○○離
    去，並未帶回偵訊，因認被告甲○○另涉有刑法第一百六十三條第一項之縱放人
    犯罪嫌。惟按犯罪事實應依證據認定之，無證據不得推定其犯罪事實。又不能證
    明被告犯罪者，應諭知無罪之判決，刑事訴訟法第一百五十四條、第三百零一條
    第一項分別定有明文。經查：證人丁○○係於下車與被告丙○○交談後始行離去
    乙節，業經被告丙○○及甲○○供明在卷，核與證人丁○○所述情節相符；又被
    告甲○○並不知悉被告丙○○自被害人陳奕宏處取得三萬元之事實，亦經被告丙○○於警訊中自承在卷；而本件被害人陳奕宏交付款項之地點係於其車內，且僅
    有被告丙○○在場，參酌證人丁○○所敘述之縱放情節，尚難認被告甲○○就被
    告丙○○所為之上開縱放人犯行為有何犯意聯絡及行為分擔。又被告甲○○於丁○○脫逃時係獨自一人於車上，而丁○○係於被告丙○○主動要其下車後縱放而
    脫逃之，亦難認被告甲○○有何過失之行為。此外，復查無其他積極證據足認被
    告甲○○有何縱放人犯之犯行，亦無其他事證足認其與被告丙○○就前開縱放行
    為有何犯意聯絡及行為分擔，因公訴意旨認此部分與前揭論罪科刑之部分，有裁
    判上一罪之關係，爰不另為無罪之諭知。經核原判決上開認事用法，洵無不合，
    且就被告有利不利部分均已有所斟酌，上訴意旨仍執前開情詞否認或飾卸犯罪而
    指摘原判決，尚難認為有理由，應予駁回。
四、第查，被告甲○○未曾受有期徒刑以上刑之宣告，有本院被告全國刑案紀錄表一
    紙附卷可憑，其因同事之情而予附合，於辦案工作日誌簿上虛偽記載，乃一時失
    慮致觸刑章，原非有何惡性，經此次偵、審程序及科刑之教訓後，當知所警惕，
    信無再犯之虞，本院姑念被告甲○○前途猶在，因認其所宣告之刑，以暫不執行
    為適當，爰併予宣告緩刑年，用資兼顧，並勵自新。
據上論斷，應依刑事訴訟法第三百六十八條、刑法第七十四條第一款，判決如主文。
本案經檢察官田炳麟到庭執行職務。
中      華      民      國    九十二    年      八      月    二十九    日
                              台灣高等法院刑事第十二庭
                                    審判長法  官  劉  景  星
                                          法  官  沈  宜  生
                                          法  官  陳  志  洋
右正本證明與原本無異。
如不服本判決應於收受送達後十日內向本院提出上訴書狀，其未敘述上訴之理由者並
得於提起上訴後十日內向本院補提理由書（均須按他造當事人之人數附繕本）。
                                          書記官  蔡  佩  珊
中      華      民      國    九十二    年      九      月      三      日
附錄：本案論罪科刑法條全文
貪污治罪條例第五條
有左列行為之一者，處七年以上有期徒刑，得併科六千萬元以下罰金：
一、意圖得利，擅提或截留公款，或違背法令收募稅捐或公債者。
二、利用職務上之機會，詐取財物者。
三、對於職務上行為，要求期約或收受賄賂，或其他不正利益者。
前項第一款及第二款之未遂犯罰之。
刑法第一百六十三條
公務員縱放職務上依法遂捕拘禁之人或便利其脫逃者，處一年以上七年以下有期徒刑
。
因過失致前項之人脫逃者，處六月以下有期徒刑、拘役或三百元以下罰金。
第一項之未遂犯罰之。
刑法第二百十三條
公務員明知為不實之事項，而登載於職務上所掌之公文書，足以損害於公眾或他人者
，處一年以上七年以下有期徒刑。


司法院資訊處製作；財團法人民間司法改革基金會備份。
